【裁判字號】    97,台上,5953
【裁判日期】    971120
【裁判案由】    貪污
【裁判全文】
最高法院刑事判決            九十七年度台上字第五九五三號
上   訴   人  台灣高等法院台中分院檢察署檢察官
上訴人即被告  甲○○（原名羅慶童）
                      之8號
選 任辯護 人  王炳輝律師
上列上訴人等因被告貪污案件，不服台灣高等法院台中分院中華
民國九十七年八月十九日第二審判決（九十七年度上訴字第一三
九八號，起訴案號：台灣苗栗地方法院檢察署九十六年度偵字第
一八九四號），提起上訴，本院判決如下：
    主  文
原判決撤銷，發回台灣高等法院台中分院。
    理  由
本件原判決維持第一審論處上訴人即被告甲○○犯貪污治罪條例
之不違背職務收受賄賂罪刑之判決，駁回其在第二審之上訴，併
宣告緩刑，固非無見。
惟查(一)貪污治罪條例第五條第一項第三款之公務員對於職務上之
行為收受賄賂罪，以他人有行賄之事實為前提，若他人所交付之
物，並非基於行賄意思，則其物即非賄賂，自無賄賂之可言。故
賄賂之不法報酬必須與公務員之職務行為具有一定之對價關係，
苟非關於職務行為之報酬，即不得謂為賄賂。原判決依證人乙○
○於法務部調查局苗栗縣調查站調查、檢察官偵查、第一審及原
審審理中之證述，雖認定乙○○願意給付被告新台幣（下同）二
萬五千元，委請其代辦本件畜牧場登記申請事宜，著眼點乃在於
其具有苗栗縣後龍鎮公所畜牧場登記業務承辦人員之身分，如此
處理可使本件申請案之行政流程較為順暢，且無須擔心遭刁難，
而得以迅速取得畜牧場登記證書。然被告於上開調查站調查時，
詢其「如何幫乙○○、洪玉琴夫婦代辦申請畜牧場登記證書？」
答稱：「乙○○、洪玉琴夫婦提供地段地號、身分證影本、印章
、五千元給我，我就請詹家世代書（公所旁東側），幫我取得土
地登記簿謄本、地籍圖。兩年以上畜牧工作證明書的取得，是由
我用筆寫好『購買飼料證明書』、『里鄰長證明書』、『本人申
請書』格式，讓洪玉琴用電腦打好，找飼料商、里長、洪玉琴蓋
章，我再將『購買飼料證明書』、『里鄰長證明書』、『本人申
請書』呈給課長主秘、鎮長核可後，才取得兩年以上畜牧工作證
明書。經營計畫書是我幫他寫的，土地使用權同意書（他自己土
地不用蓋章），畜牧設施配置圖、位置略圖，都是我幫他畫的（
有經過商量測量），病死畜禽處理合約書是我去養豬協會幫他簽
約（一件合約書規費三千元），無廢水處理檢測證明（因他養雞
不需要）。」再詢「你幫乙○○、洪玉琴夫婦代辦申請畜牧場登
記證書，有無收取規費外額外費用？」答稱：「都沒有。」（見
偵查卷八頁）。又檢察官偵查中訊其「為何要多收兩萬五千元？
」答稱：「這是我職務外的工作，我利用週休二日的時間，到他
現場幫他丈量，辦好後，乙○○說要慰勞我，叫我收下，要給我
。」（見偵查卷六十頁）。而證人羅士宏代書於原審證稱：一般
代書辦理農業用地容許作畜牧設施使用及畜牧場登記，都收到六
萬元以上等語（見原審卷四十七頁背面）。上開所述如果無訛，
則乙○○交付二萬五千元予被告，能否謂係基於行賄之意思，被
告收受該款，是否公餘之暇，為乙○○代辦申請畜牧場登記之報
酬，有無職務上行為之對價關係，均堪研酌。究竟被告收受該款
，能否謂係收受賄賂，仍有調查審認之必要。(二)犯貪污治罪條例
第四條至第六條之罪，經宣告死刑、無期徒刑、或逾有期徒刑一
年六月之刑者，不予減刑。但依同條例第十二條規定減輕其刑者
，不在此限。中華民國九十六年罪犯減刑條例第三條第一項第一
款定有明文。原判決認被告犯貪污治罪條例第五條第一項第三款
第之罪，雖判處其有期徒刑一年十月，但既依同條例第十二條第
一項規定減輕其刑，竟未適用上開減刑條例予以減刑，自屬違法
。(三)原判決理由謂被告對收受乙○○交付二萬五千元之構成要件
事實，於偵查中向檢察官自白不諱，並於民國九十六年五月三日
偵查中，對於涉犯貪污治罪條例第五條第一項第三款之對於職務
上之行為收受賄賂罪，為認罪之表示，且於九十五年十月二十四
日乙○○檢舉前之九十五年十月二十日，即將所收受之該款悉數
匯至乙○○之帳戶，自動將全部所得財物返還，應依貪污治罪條
例第八條第二項前段規定減輕其刑。然該條項前段係規定，犯第
四條至第六條之罪，在偵查中自白，如有所得並自動繳交全部所
得財物者，減輕其刑。既謂繳交，自係指繳交國庫而言。被告將
全部所得財物返還乙○○，並非繳交國庫，原判決竟依上開規定
減輕其刑，有適用法則不當之違法。(四)公務員對於職務上之行為
，收受賄賂罪，其交付賄賂之人係對公務員職務上之行為為之，
固不成立犯罪，但此種玷辱公務員應公正廉潔執行職務之違背公
序良俗行為，自不在法律保護範圍之內，倘猶認其屬被害人，無
異變相鼓勵貪污，要與制定貪污治罪條例旨在嚴懲貪污，澄清吏
治之立法本旨有違。原判決既認定乙○○係對於公務員職務上之
行為，交付賄賂，其顯非被害人。竟對被告所得財物二萬五千元
，未予追繳沒收，而謂該款已退還乙○○，無庸再宣告追繳發還
乙○○云云，尚有未合。檢察官及被告上訴意旨指摘原判決不當
，為有理由，應認有撤銷發回之原因。
據上論結，應依刑事訴訟法第三百九十七條、第四百零一條，判
決如主文。
中    華    民    國  九十七  年    十一  月    二十  日
                      最高法院刑事第十二庭
                          審判長法官  石  木  欽
                                法官  陳  世  淙
                                法官  洪  佳  濱
                                法官  呂  丹  玉
                                法官  段  景  榕
      本件正本證明與原本無異
                                      書  記  官
中    華    民    國  九十七  年   十一   月  二十五  日
                                                      ｖ


司法院資訊處製作；財團法人民間司法改革基金會備份。
